【裁判字號】    97,訴,1040
【裁判日期】    980625
【裁判案由】    損害賠償
【裁判全文】
臺灣臺中地方法院民事判決  97年度訴字第1040號
原      告      甲○○
訴訟代理人      朱從龍律師
                林一哲律師
複代理人        楊榮富律師
被      告      台灣中油股份有限公司
法定代理人      乙○○
被      告      潘文炎
                丙○○
                戊  ○
共同訴訟代理人  陳建勛律師
上列當事人間請求損害賠償事件，本院於民國98年6月4日言詞辯
論終結，判決如下：
    主  文
被告台灣中油股份有限公司應給付原告新台幣參佰陸拾萬元，及
自民國九十七年四月二十三日起至清償日止，按年息百分之五計
算之利息。
原告其餘之訴駁回。
訴訟費用由原告負擔百分之六十四，餘由被告台灣中油股份有限
公司負擔。
本判決原告勝訴部分，於原告提供新台幣壹佰貳拾萬元為被告台
灣中油股份有限公司供擔保後，得假執行。但被告台灣中油股份
有限公司如以新台幣參佰陸拾萬元為原告供擔保後，得免為假執
行。
原告其餘假執行之聲請駁回。
    事實及理由
甲、程序部分：
一、按當事人喪失訴訟能力或法定代理人死亡或其代理權消滅者
    ，訴訟程序在有法定代理人或取得訴訟能力之本人，承受其
    訴訟以前當然停止；惟有訴訟代理人時不適用之；另承受訴
    訟人，於得為承受時，應即為承受之聲明。民事訴訟法第17
    0條、第173條及第175條第1項分別定有明文。本件訴訟繫屬
    中，被告之法定代理人變更為乙○○，業經原告提出經濟部
    部函、營利事業登記證、公司變更登記表等影本為證，乙○○並聲明承受訴訟，核符前開規定，應予准許。
二、按訴狀送達後，原告不得將原訴變更或追加。但經被告同意
    、擴張或減縮應受判決事項之聲明者，不在此限，民事訴訟
    法第255條第1項第1款、第3款定有明文。本件原告起訴聲明
    第一項原為「被告應連帶給付原告新台幣（下同）500萬元
    ，及自起訴狀繕本送達之翌日起至清償日止，按年息5%計算
    之利息」。嗣於民國98年5月7日言詞辯論期日當庭擴張聲明
    為「被告應連帶給付原告1000萬元，及自起訴狀繕本送達翌
    日起至清償日止，按年息5%計算之利息」。核屬擴張應受判
    決事項之聲明，揆諸前揭規定，自應准許，併予敘明。
乙、實體部分：
一、原告起訴主張：
（一）原告為台灣名門之後，於法國利曼拉法葉FFSA賽車學校畢
      業後，即在國際雷諾方程式亞洲錦標賽獲得年度總冠軍，
      係首位國際賽車獲得冠軍之台灣職業賽車手，於國內及國
      際賽車界享有高知名度。身價亦水漲船高。被告潘文炎、
      丙○○、戊○分別為被告台灣中油股份有限公司（下稱中
      油公司）之前任法定代理人、總經理、油品行銷事業部執
      行長。中油公司自93年起至95年止，每年均與原告所屬經
      紀公司台運科股份有限公司（下稱台運科公司）簽訂契約
      ，由原告在國際賽車時，於車身上張貼中油公司廣告，增
      加中油公司之知名度，並由原告為中油公司產品代言、拍
      攝廣告、出席產品行銷及造勢等活動，提升中油公司品牌
      形象及產品銷售，代言費用93年度由中油公司贊助95萬元
      ，逐年調高，至95年為500萬元。
（二）96年洽談「2007年國際V6方程式賽車廣告企劃案」勞務採
      購契約，台運科公司表示至少應有500萬元以上代言費，
      因與中油公司無法達成合意，致未簽訂契約。中油公司則
      以價金可以再商量為由，要求原告於參與國際V6方程式賽
      車時，和往年一樣，在參賽車身及安全帽貼上「Mirage」
      、「國光牌」及火炬商標，賽車服則加貼「Mirage」及「
      中油」商標，藉由全球矚目之方程式賽車，行銷其所有潤
      滑油等產品及品牌形象。原告基於歷年合作及信任中油公
      司乃國營事業必不致反悔，故於96年參與賽車比賽時，於
      裝備貼上中油公司提供之廣告（包括上開商標），並於96
      年度賽事完畢後配合中油公司，於96年8月14、15日先為
      中油公司拍攝產品代言電視廣告。嗣中油公司竟以預算不
      足為由，拒與台運科公司簽訂96年度之勞務採購契約，雖
      台運科公司出面請立法委員邀請公共工程委員會派員協調
      2次，協調中公共工程委員會建議中油公司應採限制性招
      標，補辦採購程序以支付原告金額，惟中油公司仍置之不
      理。甚者，中油公司在96年協調後，已明知侵權，仍未取
      下巨幅之廣告看板，並將宣傳單散布予各汽車維修場，甚
      至於原告提起本件訴訟後，仍未全面取下侵害原告肖像、
      姓名權益之看板。中油公司上開行為業已侵害原告肖像權
      及姓名權，並使一般消費大眾誤認為原告仍係中油公司產
      品代言人，致原告受有財產上及非財產上各1,000萬元之
      損害。又按損害賠償，除法律另有規定或契約另有訂定外
      ，應以填補債權人所受損害及所失利益為限，依通常情形
      或依已定之計畫、設備或其他特別情事，可得預期之利益
      ，視為所失利益。民法第216條定有明文。查台運科公司
      於95年曾與中油公司簽訂勞務採購契約，由原告在95年之
      賽車期間，於賽車場上以貼中油公司商標方式，為中油公
      司產品代言，當時約定之報酬金為500萬元，96年間中油
      公司與台運科公司雖均有意再簽訂上開類似之勞務採購契
      約，惟中油公司竟以侵害原告肖像權及姓名權之方法行銷
      其產品，獲取廣告利益，並以預算不足為由，未簽訂勞務
      採購契約。職是，原告原本應該可以獲得為中油公司行銷
      及廣告產品之1,000萬元之報酬之可得預期之利益，卻因
      中油公司侵權行為而受妨害，自屬中油公司損害賠償範圍
      。原告爰依民法第18條、第19條、第184條第1項前段、第
      195條第1項、第216條之規定，先請求上開損害及所失利
      益1,000萬元。
（三）中油公司係無法律上原因受有使用原告肖像權、姓名權之
      利益，以及受有原告代言及行銷產品之勞務與廣告利益，
      致原告受有損害，原告爰依民法第179條規定，請求中油
      公司返還所受利益，茲說明如次:
    (一)按無法律上之原因而受利益，致他人受損害者，應返還其
      利益。雖有法律上之原因，而其後已不存在者，亦同。民
      法第179條定有明文。查中油公司與台運科公司並未簽訂
      「2007年國際V6方程式賽車廣告企劃案」勞務採購契約，
      兩造間無任何契約關係，惟原告參加國際V6方程式賽車之
      際，均在比賽裝備貼上中油公司所要求之廣告，包括中油
      公司之商標；並為中油公司拍攝產品代言電視廣告。中油
      公司更擅自印製原告之肖像及姓名於產品促銷宣傳單及大
      型廣告看板，且將宣傳單散布予各汽車維修廠，以及於全
      國各地重要路口懸掛廣告看板。中油公司顯係無法律上原
      因，利用原告之參賽、肖像及姓名，增加產品之曝光率及
      行銷渠之產品，中油公司因此受使用原告肖像、姓名之利
      益，以及代言、行銷產品之勞務與廣告利益。
    (二)次按不當得利制度之目的並在非於填補損害，而係在返還
      其依權益歸屬不應取得之利益，不以請求人受有積極損害
      及消極損害為必要，凡侵害應歸屬他人之權益而受利益者
      ，即當然致他人受損害，須負返還利益之義務。查原告為
      知名之運動選手，其肖像權及姓名權具有經濟價值及交易
      性，得以一定對價提供肖像或姓名供他人使用，中油公司
      顯受有使用原告肖像及姓名之利益，與原告參賽時為中油
      公司產品增加曝光率之代言、行銷產品之勞務與廣告利益
      ，以致原告受有損害，兩者具有因果關係，職是，中油公
      司返應還其所受之利益，至為明灼。
    (三)又按不當得利之受領人，除返還其所受之利益外，如本於
      該利益更有所取得者，並應返還。但依其利益之性質或其
      他情形不能返還者，應償還其價額。民法第181條亦定有
      明文。查中油公司所受使用原告肖像及姓名之利益，與勞
      務及廣告利益，依其性質均無法原物返還，故應償還其價
      額。次查中油公司與台運科公司於95年7月20日簽訂之「9
      5年亞洲雷諾V6方程式賽車廣告採購工作」勞務採購契約
      ，中油公司係以500萬元之價金，作為原告於上開95年賽
      車時之冠名廣告贊助商，該500萬元即係原告自95年7月至
      12月於亞洲地區，參加雷諾V6方程式賽車時，在比賽工具
      即賽車身、賽車服、安全帽等，貼上中油公司指定之商標
      ，為中油公司廣告對價。依此推論，中油公司係於95年之
      賽車中支付500萬元，則原告於96年之「2007年國際V6方
      式式賽車」中，應中油公司要求而貼上中油公司之商標，
      中油公司自應支付車賽中之廣告對價500萬元以上。此外
      ，中油公司於96年間起至97年9月22日止，侵權利用原告
      之肖像於台灣各地懸掛鉅幅廣告看板，就此部分之廣告利
      益亦在500萬元以上。且查原告於國際比賽成績優異，其
      知名度亦因歷年之參賽國際比賽而明顯提升，廣告效益原
      非95年時可比，故本件中油公司所受之使用原告肖像及姓
      名、勞務及廣告之利益，其價額應以1,000萬元計算之。
（四）按股份有限公司之公司負責人為董事，而公司之經理人或
      清算人，股份有限公司之發起人、監察人、檢查人、重整
      人或重整監督人，在執行職務範圍內，亦為公司負責人，
      公司法第8條定有明文。次按公司負責人對於公司業務之
      執行，如有違反法令致他人受有損害時，對他人應與公司
      負連帶損害賠償之責，公司法第23條第2項定有明文。查
      被告潘文炎、被告丙○○及被告戊○分別係中油公司之前
      董事長、總經理及油品行銷事業部之執行長，依公司法第
      8條規定，均係公司負責人。職是，渠等對於公司油品行
      銷業務之執行，違反民法侵權行為及不當得利之規定致原
      告受有損害，且渠等至遲在96年底，即中油公司與原告於
      在立法院協調時，即已明知侵權，詎遲至本件訴訟中，仍
      不主動卸下看板。凡此種種，足證被告等應依民法第185
      條第1項、公司法第23條第2項與中油公司負連帶賠償責任
      ，至為明灼。
（五）對被告答辯之反駁：
    (一)中油公司實收資本額高達1,300億元，竟辯稱年度預算僅
      有200萬元，誰人能信？且雙方自96年即開始協調，如今
      已3年，原告仍拒不辦理採購（如係每年至少200萬元預算
      ，則至今3年亦應有600萬元，詎中油公司至今仍於訴訟中
      即調解程序中，以只能支付200萬元為辯），顯係故意侵
      權。況如中油公司年度預算僅有200萬元，其可以選擇不
      侵權使用原告之肖像，亦無庸邀原告為其拍攝廣告影片。
      詎其不此之圖，竟在全省各地大規模侵權使用原告之肖像
      權進行廣告，現又辯稱尚未使用原告已完成拍攝之廣告影
      片云云，此種矛盾之辯解，足證中油公司係故意侵權，並
      且引人誤信，實有詐欺之嫌。
    (二)查中油公司臨訟辯稱係原告主動將其之「Mirage」、「國
      光牌」、「中油」及火炬等商標黏貼於參賽車身、安全帽
      及賽車服上云云，空言飾卸，更與事實不符。蓋上開商標
      經由原告傑出之表現，成為鎂光燈及媒體攝錄影之焦點，
      頻頻在比賽場上曝光，並透過全球媒體之現場轉播、錄影
      重複播放等傳播效果，提升上開三種商標之形象，並拓展
      知名度至世界各個角落。中油公司因此可馳名世界，在採
      購油品或銷售油品，均有無遠弗屆之廣告效果，倘非中油
      公司主動要求，原告殊無可能於自己之賽車裝備及車身上
      黏貼上開商標。何況兩造於訴訟前經過歷次協調，中油公
      司均坦承原告為上開商標知名度所為之貢獻，更未曾否認
      係由中油公司主動要求原告黏貼商標，中油公司辯稱係原
      告主動使用云云，顯屬卸責，更悖事實，自無可採。
    (三)況中油公司於96年8月14日、15日要求原告配合拍攝產品
      及電視代言之廣告，倘非中油公司主動要求，原告殊無可
      能知悉拍攝之時間、地點，更不可能進入拍攝現場參與拍
      攝。益證中油公司辯稱係原告主動配合云云，顯悖事實，
      殊無可採。
    (四)按解釋契約，固須探求當事人立約時之真意，不能拘泥於
      契約之文字，但契約文字業已表示當事人真意，無須別事
      探求者，即不得反捨契約文字而更為曲解，最高法院17年
      上字第1118號判例參照。中油公司辯稱其係依93年度「贊
      助」契約之工作說明書，而有權使用原告之肖像云云，顯
      係模糊焦點，自無可採。蓋上開說明書並無中油公司可「
      無償」使用之文字，且查中油公司除於93年度，係以相對
      小額方式，贊助原告之賽事外，其後係陸續於94、95年度
      ，逐年以簽訂勞務採購契約之方式，取得原告之授權，使
      用原告之肖像，以供廣告，自兩造之交易過程，足認中油
      公司所稱93年度之工作說明書，並無授權中油公司得永遠
      無償使用原告之肖像，故中油公司需逐年進行採購，灼然
      至明。況且上開工作說明書參、工作項目六、係載明「賽
      車」照片，並非原告之肖像，自係僅限原告所駕駛之車輛
      照片，因該條款並未特別標明「車手」等字樣（如系爭工
      作說明書柒、損害賠償所載），足認中油公司，並無權使
      用賽車手（即原告）之肖像。
    (五)中華賽車會於97年8月18日97華賽字第020號函回覆原告代
      理人就原告所參與之國際賽車比賽等級、名次、代言行情
      及冠名贊助商 (Title sponsor)之合理費用為何等問題，
      該會表示原告為國際上名列前矛（僅次於F1賽車）之F300
      0方程式賽車等級，且最終年度排名為世界第4，擔任冠名
      贊助商約比賽5到6成，而F3000等級賽事經費約為每年60
      萬到200萬歐元之譜（合新台幣2,760萬元至9,200萬元）
      。準此，中油公司擔任原告之冠名廣告贊助商，依合理行
      情應至少支付2,760萬元。再按世界知名BBC及CNN新聞網
      所指出之冠名廣告贊助商之年度費用在美金150萬至5,000
      萬（約新台幣4,500萬元至1億5000萬元）之譜，均遠遠超
      過原告所請求之1,000萬元。
    (六)證人林振廷當庭具結證稱：「被告公司說跟去年一樣500
      萬元」等語，已經清楚表示係中油公司人員口頭上之承諾
      ，惟雙方並未簽訂書面契約，兩者均為事實，且並無矛盾
      ，故中油公司辯稱並未承諾給付500萬元云云，自不可採
      。
    (七)中油公司辯稱：「在雙方未簽約前，原告（或其所屬經紀
      公司）所貼之任何商標均為原告所為，中油公司僅在原告
      要求之下配合提供商標，並未主動積極要求，證人林振廷
      所陳述相關商標係中油要求貼上云云，所言不實」云云，
      前後矛盾，核無可採。蓋查中油公司資本額高、組織龐大
      ，且獨立自主之意識高張，連鈞院亦無法令中油公司之法
      定代理人到庭，足證他人無法左右，且其甚至拒絕立法委
      員及工程會之合法建議，至今尚未給付原告任何費用，故
      中油公司絕不可能係配合原告之要求而提供商標，何況中
      油公司前幾年提供商標，均是要求貼在原告之賽車上，足
      證中油公司之辯解違反情理法，自不可採。中油公司另辯
      解工程會之人員，僅「希望中油盡快與原告設法解決，並
      未表示可"補辨"程序」云云，顯然與立法委員陳銀河國會
      辦公室會議紀錄之會議結論：「工程會建議本案不進行訴
      訟，儘速補辦採購程序方式以解決爭議。」不符，自非事
      實，洵無可採。
    (八)中油公司辯稱原告並未表示不可使用照片，依合約之文意
      觀之，中油公司應屬有權使用云云。蓋查上開立法委員之
      會議記錄第1行即記載：「為台運科股份有限公司所陳有
      關其與台灣中油股份有限公司間侵權事件，召集相關單位
      進行協議（第二次會議）。」，足證中油公司所為係侵權
      行為，且原告已經要求中油公司不得使用，否則必需補正
      採購程序。是中油公司所辯，自不可採。
    (九)中油公司辯稱其於95年發之函文等等之效力不足證明原告
      之主張云云，企圖否認自己之書面函文，足證中油公司已
      經詞窮。至於其否認原證七及原證八之正確性云云，與事
      證不符，自不可採。且查原告貼有中油公司商標之賽車照
      片，因為原告賽車成績良好，而列入中國體育年鑑中，中
      油公司達到廣告效果，而原告之部落格高達五萬多人點閱
      ，故中油公司辯稱並無廣告效果云云，核無可採。
（六）聲明：(一)被告應連帶給付原告1,000萬元，及自起訴狀繕
      本送達翌日即97年4月23日起至清償日止，按年息5%計算
      之利息。(二)願供擔保請准宣告假執行。
二、被告則均以：
（一）原告起訴狀所呈「原證3」之所有廣告影片及照片，因中
      油公司尚未與台運科公司簽約，因此相關照片及影片中油
      公司均未使用，至於中油公司所使用之「原證4」之照片
      （含姓名）是台運科公司於94年間授權使用。
（二）依兩造94年簽立之採購契約所附工作說明書第參點、需求
      說明：第二條、內容：第（四）項「每站賽後需提供賽事
      報告及比賽相關之媒體報導資料（含相關之光碟片或照片
      ）」。上開條文對照93年契約書附件之「工作說明書」參
      、工作項目六、「得標廠商於合約期限結束後，須提供比
      賽活動相關系列之媒體報導資料及具有廣告效果之賽車照
      片檔案，供本事業部行銷活動使用。」可得推知，台運科
      公司係在比賽結束後始提供照片，而比賽時間均至該年度
      12月結束，因此提供照片授權使用，已在合約期限末段或
      期限後，至於合約期限後所提供之照片得使用之年限為何
      ？合約上並未限制，原告從94年授權中油公司使用，經95
      年至96年底前，對於中油公司使用94年之舊照片從未表示
      非在授權範圍，顯見依上開約定，兩造均認係有權使用。
      原告辯稱93年合約僅針對「賽車照片」，而不及於原告之
      肖像，此項辯解顯故意扭曲契約真意，倘上開約定僅針對
      「賽車」不包含「賽車手」，則台運科公司於簽約時即可
      提供，且與賽事根本無關連，原告所辯並不可採甚明。
（三）再者，原告辯稱上開約定之文意，並無永久授權無償使用
      ，然而，原告多年來未明確表示使用之期限，已使中油公
      司信賴係有權延續使用，尤其台運科公司尚於96年5月14
      日來函表示是否需要將之前授權使用之相片更新，顯見系
      爭照片乃原告授權延續使用，而台運科公司之行為已造成
      中油公司正當信任，原告此時主張侵權，顯有違誠信原則
      ，最高法院72年度台上字第2673號判決亦明揭「權利者在
      相當期間內不行使其權利，並因其行為造成特殊情況，足
      引起義務人之正當信任，認為權利人已不欲行使其權利，
      而權利人再為行使時，應認為有違誠信原則，固得因義務
      人之抗辯，使其權利歸於消滅。」因此，原告主張之侵權
      行為並不可採。中油公司既無侵權行為，則被告潘文炎、
      丙○○、戊○等更無與之負連帶賠償之問題。
（四）查台運科公司於93年至95年間與中油公司簽立「廣告採購
      」契約，原告依採購合約，於賽車車身、衣服及安全帽貼
      中油公司商標，均係台運科公司所為，中油公司於93年至
      95年期間，並未直接與原告洽談任何加貼中油公司等商標
      事宜，兩造間過去並無任何契約之法律關係。96年間原告
      有在其參與國際V6方程式賽車時，由原告在其所屬賽車上
      及安全帽上貼上「Mirage」、「國光牌」及火炬商標，賽
      車服則加貼「Mirage」及「中油」商標，並於96年8月14
      、15日為中油公司拍攝原證三的照片，然原告所為乃係奉
      台運科公司指示所為，中油公司並未直接指示原告服一定
      勞務，台運科公司為保有與中油公司簽約議價之期待利益
      ，因此要求原告貼上相關商標或服勞務，均係台運科公司
      所為，中油公司對此實無干預之權利。
（五）中油公司於96年間即告知台運科公司該年度之經費預算有
      限，台運科公司對該採購預算不滿意，但仍希望中油公司
      繼續採購，至於採購之金額雙方可繼續協商，因此台運科
      公司於96年度仍要求所屬之賽車上加貼中油公司之商標，
      然而，原告於96年度並未完成所有賽程，原告自96年10月
      14日起，即已棄賽，則其屢透過立法委員向中油公司施壓
      ，要求給予500萬元之廣告採購費用，更顯不當。原告於
      棄賽後，竟仍要求比照95年度給予「賽完全程」之500萬
      元，其主張顯不可採甚明。
（六）台運科公司96年於原告之賽車加貼中油公司商標，乃係基
      於原告與台運科公司間之經紀契約，中油公司既已將96年
      度之契約草案內容送至台運科公司審閱，倘台運科公司拒
      絕簽約，大可不必在賽車上加貼中油公司商標，但台運科
      公司認為中油公司雖僅編列200萬預算，但其仍抱持有希
      望爭取增加採購金額之心態，一面與中油公司協商，一面
      自行決定加貼商標，因此，台運科公司於所屬之賽車上加
      貼中油公司商標，並未讓原告受有任何損害，中油公司亦
      未因此獲得利益。綜上，原告之請求無理由，不應准許。
（七）聲明：(一)原告之訴駁回。(二)如受不利判決，願供擔保免為
      假執行。
三、下列事項為兩造不爭執，而得為本件判決基礎：
（一）93年至95年中油公司有與原告之經紀公司台運科公司簽訂
      勞務採購契約。
（二）96年中油公司與台運科公司有洽談簽訂勞務採購契約，但
      未簽訂勞務採購契約。
（三）96年原告與中油公司未簽定勞務採購契約，原告有在其參
      與國際V6方程式賽車時，由原告在其所屬賽車上及安全帽
      上貼上「Mirage」、「國光牌」及火炬商標，賽車服則加
      貼「Mirage」及「中油」商標，並於96年8月14、15日為
      中油公司拍攝原證三之照片。
（四）96年中油公司有在台中市○○路（96年12月3日已卸下）
      、台北市○○路○○路（96年12月2日已卸下）、二高後
      龍交流道（97年2月5日已卸下）設置原證四之照片。
（五）原證四之照片（含姓名）是台運科公司於94年間授權中油
      公司使用。
（六）原證證物1-5及被證一均為真正。
（七）被告潘文炎、丙○○、及閰澄之職稱均正確。
四、本院判斷：
（一）本件原告主張台科運公司為其經紀公司，其與中油公司於
      96年未簽訂勞務採購契約，中油公司有使用其於94年間提
      供之系爭照片（即原證四照片，含原告肖像、姓名、賽車
      ），原告已完成96年部分賽事，並在其衣服、車身貼上中
      油公司之上開商標，並為中油公司拍攝廣告等事實，提出
      系爭照片及拍攝廣告照片等為證，復為被告所不爭執，堪
      信原告之上開主張為真實。是本件應審究之點為：(一)中油
      公司是否有侵害原告之肖像權、姓名權？(二)原告可否對中
      油公司請求不當得利？(三)被告潘文炎、丙○○及閰澄應否
      負連帶賠償責任？
（二）按因故意或過失不法侵害他人之權利者，負損害賠償責任
      。民法第184條第1項前段定有明文。查系爭如原證四之照
      片，係台運科公司於94年間授權中油公司使用，為兩造所
      不爭執。證人即原告之父亦為台科運公司之負責人林振廷
      於本院審理時結證稱略以：中油公司贊助原告已經是第3
      年，每一次在未簽約之前都要求我們貼上他們公司的商標
      ，比賽當中如有比賽的照片才去申請我們所需要之贊助費
      。這些錢都由我先代墊，再補件簽約。每一年都一樣，這
      次也是如此。以前簽約時會先付幾成之定金，比賽完，再
      付尾款，這次還沒付定金比賽已經快結束，所以我們要求
      補訂契約，中油公司有寄來一份200萬元契約要伊簽，因
      為200萬元不夠，所以伊沒有簽。因為事先我們有協調2次
      ，中油公司說和去年一樣500萬元，後來寄來之契約是200
      萬元，伊認為跟之前所說的不一樣，所以伊拒絕。95年因
      有契約，中油公司有付錢，所以沒有禁止中油公司使用系
      爭照片。96年因為沒有簽約所以才請求。肖像是另外算，
      沒有經過原告同意，是中油公司一廂情願認為可以使用。
      96年協調時，有禁止中油公司使用，伊有告訴中油公司職
      員丁○○，丁○○負責中油公司之窗口，伊告訴她不能再
      使用原告之肖像，經過協調後中油公司還是繼續使用等語
      （見本院97年8月19日言詞辯論筆錄）。原告於本院審理
      時陳稱略以：通常比賽已經開始，契約是還沒有簽訂，因
      為伊之前與中油公司有合作默契，所以中油公司要求先使
      用伊照片，伊都配合，因為伊想要得到這份合約，從很早
      的時候就是這樣，在還沒有訂立契約的時候，就讓中油公
      司先使用伊肖像，因為中油公司行政簽約手續很繁複，但
      是伊相信中油公司一定會簽，所以就一直這樣配合，這次
      也是這樣，但是契約沒有簽成。系爭照片是合成的，伊提
      供的車子是93年比賽之賽車照片，肖像則是94年所拍攝，
      因為之前93年之合約還在，所以我們提供93年比賽照片，
      包括賽車照片，依94年合約，所以提供94年比賽照片，包
      括系爭照片的人物肖像照片，至於中油公司如何把人和汽
      車組合成一張照片，伊不清楚等語（見本院98年6月4日言
      詞辯論筆錄）。是依原告及證人林振廷之上開所述，系爭
      照片（含肖像、姓名、賽車）係經原告及台運科公司提供
      給中油公司，並授權中油公司使用，且未約定使用期限。
      雖證人林振廷於本院審理時證稱使用期限以年度來算，為
      中油公司所否認，原告又無法舉證證明授權中油公司使用
      系爭照片時有約定使用期限，則原告之上開主張自無可採
      。另證人林振廷證稱有告訴中油公司職員丁○○，禁止中
      油公司使用系爭照片一節，證人丁○○於本院審理時結證
      稱林振廷從來沒有告訴她禁止使用系爭照片等語（見本院
      98 年6月4日言詞辯論筆錄）。是證人林振廷上開所述不
      足為原告有利之認定。
（三）況依中油公司與台運科公司於93年所簽訂國際雷諾方程式
      亞洲回錦標賽贊助工作說明書第參項第六款約定：「得標
      廠商於合約期限結束後，須提供比賽活動相關系列之媒體
      報導資料及具有廣告效果之賽車照片檔案，供本事業部行
      銷活動使用。」、第肆項第一款約定：「本公司擁有上述
      各項資料資媒體廣告使用權與重製權。」（見本院卷第9
      頁），則系爭照片上之賽車，既為原告93年比賽之賽車，
      依上開契約約定，中油公司本有權使用。至於肖像照片（
      含姓名）部分，依台科運公司與被告中油公司於94年所簽
      訂之雷諾方程式賽車廣告採購工作說明書，第參項第二款
      約定：「（二）、工作期限：自94年4月28日起至94年12
      月31日止，合約期間至少須參加8回合（4站）以上比賽，
      以增家「國光牌」字樣，車身另加貼「Mirage」商標。（
      四）每站賽後需提供賽事報告及比賽活動相關之媒體報導
      資料（含相關之光碟片及照片）。（五）合約期間參賽車
      手須為本公司潤滑油產品代言，並不得代言其他潤滑油之
      相關產品；本公司（指被告中油公司）除得逕行使用車手
      肖像於平面或電子媒體外，並得要求配合相關促銷及造勢
      活動。」（見本院卷第85頁）。兩造就中油公司使用車手
      肖像於平面或電子媒體是否限於94年合約期間，互有爭執
      ，是中油公司辯稱於合約期限過後仍可使用原告肖像，於
      未經法院判決認定其主張是否可採前，應認其並無故意或
      過失不法侵害原告之肖像（含姓名）權。況原告及證人林
      振廷於本院審理時，已陳稱因為相信中油公司終會簽訂契
      約，故同意中油公司使用系爭照片，且協商時仍朝補定契
      約協商等情觀之，中油公司使用系爭照片，自與民法侵權
      行為之構成要件不合。中油公司既不成立侵權行為，被告
      潘文炎、丙○○、戊○等與中油公司自無需負連帶賠償之
      責任。則原告依據民法第184條、185條、195條、216條請
      求財產上及非財產上之損害賠償，為無理由，應予駁回。
（四）原告與中油公司96年未簽訂勞務採購契約，然原告參加96
      年國際V6方程式賽車，比賽時有在其所屬之賽車、安全帽
      、賽車服上貼上中油公司「Mirage」、「國光牌」及火炬
      等商標、於96年8月14、15日為中油公司拍攝廣告片，並
      使用系爭照片為兩造所不爭執，已如前述，則中油公司自
      獲有利益無疑。中油公司辯稱無不當得利，自無可採。比
      較中油公司與台運科公司歷年所簽訂之契約內容，93年契
      約約定原告應完成之工作為：(1)至少應參加四場（二站）
      以上比賽，(2)車身、賽車服、安全帽、記者會背板、隊服
      貼上中油火炬及國光牌字樣。(3)每站賽後應提供賽事報告
      、各大新聞、相關雜誌報導剪輯及比賽活動相關之媒體報
      導資料（含相關之光碟片或照片），(4)配合中油公司活動
      進行油品代言工作或賽車陳列、展示。金額為95萬元（見
      本院卷第7、9頁）。94年契約約定原告應完成之工作為：
      (1)至少須參加8回合（4站）以上比賽，(2)參賽車身、賽車
      服、安全帽均須貼上中油火炬及國光牌字樣。車身另加貼
      「Mirage」商標。(3)每站賽後須提供賽事報告及比賽活動
      相關之媒體報導資料（含相關之光碟片或照片），(4)合約
      期間參賽車手須為中油公司潤滑油產品代言，並不得代言
      其他潤滑油之相關產品；中油公司得逕行使用車手肖像於
      平面或電子媒體外，並得要求配合相關促銷及造勢活動。
      金額為300萬元，其中200萬元為廣告基本給付預算，100
      萬元為成績優越之加給廣告費，加給部分依車手比賽實績
      支付，加給部分以100萬元為上限。單場冠軍獎金20萬元
      ，單場亞軍獎金10萬元（見本院卷第85、86頁）。本院審
      酌原告參加96年國際V6方程式賽車，比賽時有在其所屬之
      賽車、安全帽、賽車服上貼上中油公司「Mirage」、「國
      光牌」及火炬等商標（但最後三回合棄賽，見原告所提出
      之中華賽車會函，附於本院卷第117頁）、於96年8月14日
      、15日為中油公司拍攝廣告片、提供系爭照片供中油公司
      使用，及歷年與中油公司契約之約定即為廣告之採購工作
      等情，認中油公司因原告上開之行為，獲得之利益以360
      萬元為適當。原告在此範圍之請求有據，逾此範圍之請求
      則屬無據。至於被告潘文炎、丙○○、戊○僅為中油公司
      之受僱人，原告復未舉證證明渠等有獲得利益，原告請求
      被告潘文炎、丙○○、戊○應與中油公司連帶賠償，自屬
      無據。
五、綜上所述，原告依據侵權行為之法律關係請求被告應連帶給
    付1,000萬元，及自起訴狀繕本送達之翌日起至清償日止之
    按年息5%計算之利息，為無理由，應予駁回。至於原告基於
    不當得利之法律關係請求中油公司給付360萬元，及自起訴
    狀繕本送達翌日即97年4月23日起至清償日止，按年息5%計
    算之利息，為有理由，應予准許。逾此範圍之請求，則無理
    由，應予駁回。
六、兩造均陳明願供擔保，請准宣告假執行及免為假執行，就原
    告勝訴部分，核無不合，爰分別酌定相當之擔保金額准許之
    。至於原告敗訴部分，其假執行之聲請，即失所附麗，應併
    予駁回。
七、本件事證已臻明確，兩造其餘主張、抗辯暨攻擊防禦方法，
    經審酌後認均於判決結果無影響，爰不一一論述，附此敘明
    。
八、訴訟費用負擔之依據：民事訴訟法第79條。
中    華    民    國    98  年      6      月    25    日
                  民事第三庭    法  官  謝慧敏
正本係照原本作成。
如對本判決上訴，須於判決送達後20日內向本院提出上訴狀。
中    華    民    國    98    年    6      月    25    日
                                書記官  王志


司法院資訊處製作；財團法人民間司法改革基金會備份。
